【裁判字號】    99,建,52
【裁判日期】    991223
【裁判案由】    損害賠償
【裁判全文】
臺灣板橋地方法院民事判決                99年度建字第52號
原      告  一榮金屬工程有限公司
法定代理人  林木榮
訴訟代理人  洪志文律師
            方興中律師
被      告  鎮弘營造有限公司
法定代理人  邵鴻明
訴訟代理人  林明正律師
複代 理 人  陳宏雯律師
上列當事人間請求損害賠償事件，於中華民國99年12月9日言詞
辯論終結，本院判決如下：
    主          文
原告之訴及假執行之聲請均駁回。
訴訟費用由原告負擔。
    事 實 及 理 由
壹、程序部分：按訴狀送達後，原告不得將原訴變更或追加他訴
    ，但有擴張或減縮應受判決事項之聲明之情形者，不在此限
    ，民事訴訟法第255條第1項第3款定有明文。本件原告起訴
    時原聲明請求被告應給付其新臺幣（下同）147萬元，嗣於
    訴訟繫屬中，聲明變更如下述，核其所為訴之變更、追加，
    合於前揭法條規定，應予准許，合先敘明。
貳、當事人之主張：
一、原告方面：
    聲明：被告應給付原告新臺幣（下同）618,000元，及自起
    訴狀繕本送達翌日起至清償日止按週年利率百分之五計算之
    利息。並陳明原告願供擔保以代釋明，請准宣告假執行。
    其陳述及所提出之證據如下：
（一）按訴狀送達後，原告不得將原訴變更或追加他訴，但擴張
      或減縮應受判決事項之聲明者，不在此限，民事訴訟法第
      255條第1項第3款定有明文。本件原告起訴聲明：「被告
      應給付原告147萬元整及自起訴狀繕本送達日之翌日起至
      清償日止，按周年5%計算之利息。」復於98年8月18日之
      準備狀，將上開聲明變更為：「被告應給付被告618,000
      元暨自起訴狀繕本送達日之翌日起至清償日為止，按年息
      5%計算利息。」，乃減縮應受判決事項之聲明，依上述規
      定，原告所為變更，應屬合法。
（二）系爭承攬工程未能持續施作係天雨所致，非可歸責於原告
      ：被告辯稱原告自99年3月12日進行一小部分，隨即停工
      並無工人前來施作，直到3月19日完全無進度，被告因工
      程期限緊迫，始終止雙方間之承攬契約云云。然依廖春生
      建築師事務所提供之監造日報表「六、重要事項紀錄或主
      辦機關指示事項」欄所示，99年3月13、15、16日均記載
      「因雨無施作」，14日則記載「屋頂拆模積水排除」，顯
      見系爭承攬工程於該期間內未有任何施工進度，係因天候
      不佳，無法施工所致，非可歸責於原告。
（三）被告辯稱原告無故停工，僅為其終止契約之藉口：又被告
      於99年3月16日，以板橋文化路郵局第3353號存證信函（
      原證七）指摘原告自99年3月12日起無故停工，並限原告
      「函達3日內復工，逾期即終止合約」；然被告未待原告
      收受該存證信函，亦未予原告任何回應機會，旋於99年3
      月19日以板橋文化路郵局第3667號存證信函（原證八），
      以催告期間已屆滿，原告仍置之不理，顯無續行履約之意
      為由，終止雙方間之承攬契約。足見被告本即存有終止契
      約之意，所謂原告無故停工云云，不過為其藉口，冀圖脫
      免賠償責任而已。
（四）以曹連益名義所寄發之板橋文化路郵局第4079號存證信函
      ，其內容並非實情：上開存證信函，非由曹連益所寄出，
      且其曾於99年3月11日向原告預支現金50,000元，業經曹
      連益當庭證述無訛，益徵該存證信函中所謂「…自99年3
      月5日至99年3月14日無法與台端取得聯絡…」等情，均屬
      捏造，並非實在。被告以該存證信函欲佐證原告未進場施
      作等情，自不可採。
（五）綜上所述，原告依民法第511條規定，請求被告賠償因承
      攬契約終止而生之損害。
（六）證據：提出工程合約書、板橋文化路郵局第3353號存證信
      函、臺北成功郵局99年2月22日第288號存證信函、板橋文
      化路郵局99年3月19日第3667號存證信函、臺北成功郵局
      99年3月25日第305號存證信函、板橋文化路郵局99年3 月
      21日第3749號存證信函、支票、支票存款送款單存根、基
      隆市議會詳細價目表（標單）、送貨單、薪資單等影本為
      證據，並聲請訊問證人曹連益，及聲請調閱基隆市議會工
      程簽到簿、監視錄影紀錄等。
二、被告方面：
    聲明：請求駁回原告之訴；並陳明如受不利之判決，願供擔
    保請求免為假執行。
    其陳述及所提出之證據如下：
（一）原告於99年4月2日向鈞院提出民事起訴狀，主張伊向被告
      承攬基隆市議會98年度整修工程中之油漆工程及鐵件工程
      ，伊施工已近完成，被告藉故中止合約，為此訴請被告給
      付承攬工程款147萬元，嗣原告於99年8月18日再提出民事
      準備狀，所載「起訴之聲明」要求被告給付618,000元，
      似屬訴訟標的之減縮，是否如此，原告應予澄清。
（二）就原告主張被告應給付已完成油漆部份之報酬388,000元
      乙節：
  １、基隆市議會整修工程中之油漆工程，並非原告親自施作，
      而係轉委第三人曹連益施作，據曹某在其親自簽名寄出之
      存函（如被證五）中指稱「因自99年3月5日至99年3月14
      日無法與台端（即原告）取得聯絡，以致工程無法順利進
      行及請款」云云，此參  鈞院調來99年2月24日至同年3月
      20日間建築師所作「監造日報表」中，有關「油漆工」之
      「出工人數」欄，99年3月3日「本日人數2」，累積人數
      「2」，足見油漆工程始於99年3月3日開工，但3月8日、9
      日、13日、14日、15日、16日、17日、18日、19日均無油
      漆工上工，屬於停工狀態，雖期間有數天是雨天，但油漆
      之部份工地，在廊道下，下雨亦不影響油漆之進行，何況
      14日、18日及19日為晴天亦停工，足證停工係因曹連益所
      稱伊無法與原告取得連絡，亦無法向原告請款致停工應屬
      事實。再參被證四，99年3月12日及3月19日兩天之「施工
      日報表」（被證四）油漆部份「累計數量」毫無增加，可
      知13日至19日間7天，完全停工，而曹連益停工之理由，
      正如其存證信函（被證五）所述係因與原告無法連絡，無
      法請款所致，按本件整修工程預定於99年4月7日完工，但
      原告所委曹連益於3月3日始開工（非原告主張之2月25日
      進場施作油漆工程）拖至3月19日原告應施作之承包項目
      如原證1兩造工程合約書後附之「基隆市議會詳細價目表
      標竿」上所示原告估價之「壹-2-01」至「壹-2-18」等18
      項鐵件與油漆工程均由原告承包，但據被證四所示，至3
      月19日油漆部份僅施作「壹-2-09」「壹-2-14」「壹-2-
      15」三項中各項之一部份，其餘承包之油漆項目及全部鐵
      件項目均完全未施作，而預計完工日期（4月7日）已迫在
      眉睫，被告當然要催告原告於3日內復工，拖至3月19日原
      告未出面，而第三人曹連益未能向原告領取工資，乃請被
      告協助給付伊已施作之工資，而被告亦需曹某繼續施作油
      漆，否則另行發包時間上亦來不及，因此曹某與被告在3
      月22日簽訂工程合約書，就全部油漆部分（包括已施作及
      未施作部份），均由曹某總包，並限定於4月3日完工（見
      被證六）由上所呈，原告名為向被告承攬，實際上伊並未
      施作，而伊所委曹連益又未能向原告領款，致先停工，後
      請被告代付工程款，並與被告簽訂工程合約書，而向被告
      領款並繼續施作，而依原證一（即被證三）工程合約書第
      5條第1項及第12條原告需自行處理之洗窗機租金，原告亦
      不給付，而由洗窗機（亦稱吊籠）業者金陽事業有限公司
      向被告收取租金119,543元（被證10），故原告就曹某施
      作部份，實無權向被告要求給付。
  ２、雖原告主張伊於99年3月11日亦曾預支油漆工資予曹連益
      （原證六）據以否認曹某存函所稱3月5日至3月14日無法
      與原告取得連絡之說法乙節，毋論原告聲請傳訊曹連益，
      曹某在庭訊時否認收到原證六內所載「3/11預支現金票30
      000」之支票，故原告主張該支票於99年3月11日會晤交付
      予曹某之主張並不成立，況該支票如原告確有交付曹某，
      理應由曹某提示兌領，但並未有人提示兌領，故原證六並
      不能證明原告有與曹某見面之證據，並此陳明。
（三）次就原告主張不鏽鋼欄杆工程已支出之材料費及加工之工
      錢計83,000元請求被告給付乙節：
      據兩造工程合約書（原證一及被證三）第13條約定「鐵件
      材料需送審」意即鐵件材料需先「送審」核准後始得購料
      施作，但原告始終未將鐵件材料「送審」，且未能舉證已
      於99年3月10日以前向被告提出「鐵材之規格證明書」送
      審，且另依合約第16條約定「須檢附施工照片前、中、後
      」，意即原告在施工前，施工中及施工後均需檢附照片為
      證，故原告就鐵件材料既未送審，何有可能購料？又如已
      購料，何以無施工前或施工中之照片？原告飾稱已購料又
      退料及工人施作之工資損失共83,000元云云，根本係無據
      之主張。
（四）再就原告主張承攬系爭油漆、不鏽鋼欄杆工程之預期利潤
      147,000元乙節：原告就油漆部份已如前述在99年3月12日
      至3月19日屬於停工狀態，而鐵件工程部份連材料「送審
      」亦未辦理，經被告限期催告，仍未施工，因此終止契約
      ，另要他人及時趕工，按原預定竣工日期為99年4月7日，
      因原告之誤，拖延至99年5月24日始「實際竣工」，因此
      被基隆市議會認定「履約逾期總天數47日」裁課「逾期違
      約金196,695元」（附被證11），故原告係因停工而被解
      約，何得要求所謂「預期利潤」？
（五）證據：提出基隆市議會98年度大樓整修工程總表、開工報
      告表、工程合約書、施工日報表送審核章表、施工日報表
      、板橋文化路郵局99年3月25日第4079號存證信函、工程
      合約書、統一發票、支票、曹連益收據、謝秋福工程款項
      簽收單、江俊興款項簽收單、工程結算驗收證明書等影本
      為證據。
參、本院依聲請向廖春生建築師事務所調取基隆市議會98年度大
    樓整修工程監工日報表。
肆、得心證之理由：
一、原告主張其與被告就被告所承攬之「基隆市議會98年度大樓
    整修工程」中之油漆及鐵工部分工作訂定承攬契約，約定承
    攬總價為147萬元一節，為被告所不爭執，且有兩造不爭執
    其真正之工程合約書影本在卷可參（見本院卷第8頁），則
    原告上開主張自堪信為真實。
二、原告又主張被告無故阻撓原告進場施工，且其係因遇雨天無
    法施工時，才未進場施工等情；但為被告所否認，並抗辯稱
    係原告無故停止進場施工等語。經查，據雙方前對於他方所
    寄發之存證信函所示，被告於99年3月16日以板橋文化路郵
    局第3353號存證信函通知原告稱：「緣貴公司與本公司締有
    工程合約書，由貴公司施作基隆市議會98年度大樓整修工程
    之油漆工程及鐵工工程部份。詎貴公司未告知任何原因，竟
    自99年3月12日起無故停工，油漆廠商並告知本公司不再進
    場施作。茲因貴公司所為將延誤所有工程，為此特以書面通
    知，限函達3日內復工，逾期即終止合約，若生損害於本公
    司，將追究一切賠償，特此函告。」等語（見本院卷第9頁
    ）；被告又於99年3月19日再以板橋文化路郵局第3667號存
    證信函通知原告稱：「緣本公司前於99年3月16日以板橋文
    化路郵局第3353號存證信函通知貴公司於函達3日內復工，
    詎催告期限業已屆滿，貴公司仍置之不理，足證貴公司顯無
    續行履約之意，為此特以本函通知，自即日起終止貴公司與
    本公司所締之工程合約。待結算工程款後，若生損害於本公
    司，將另行追索賠償，特此函告。」等語（見本院卷第12頁
    ）；被告又於99年3月21日再以板橋文化路郵局第3749號存
    證信函通知原告稱：「緣本公司前於99年3月19日以板橋文
    化路郵局第3667號存證信函通知貴公司與本公司所締之工程
    合約已終止。請貴公司於99年3月22日本公司屋頂PU施作前
    ，將貴公司置放於工區內之機具搬走，逾期皆以廢棄物論，
    特此函告。本函已先傳真告知（99年3月20日）。」等語（
    見本院卷第14頁）；原告則於99年3月22日以台北成功郵局
    第288號存證信函回復被告稱：「緣貴公司與本公司有工程
    合約書，由本公司施作基隆市議會98年度大樓整修工程之油
    漆工程及鐵工工程。本公司自99年2月25日開始施作，油漆
    工程施作至3月14日都未曾間斷過，後因遇雨天，轉至工廠
    內施作鐵工工程。3月19日無緣無故接獲貴公司發函通知本
    公司復工，本公司當日便進議會施工卻遭貴公司百般阻撓禁
    止本公司進場施工，為此特以書面通知，限函達3日內讓本
    公司進場施工，逾期即終止工程合約，若生損害於本公司，
    將另行追索賠償，特此函告。」等語（見本院卷第10至11頁
    ）；原告再於99年3月25日以台北成功郵局第305號存證信函
    通知被告稱：「緣本公司前於99年3月22日以台北成功郵局
    第288號存證信函通知貴公司於函達3日內讓本公司進場施工
    ，詎催告期限業已屆滿，貴公司仍拒絕讓本公司進場施工，
    足證貴公司顯無續行履約之意，為此特以本函通知，自即日
    起終止貴公司與本公司所締之工程合約待結算工程款後，若
    生損害於本公司，將另行追索賠償，特此函告。」等語（見
    本院卷第13頁）；由上述雙方往來之存證信函內容觀之，僅
    屬各自陳述自己之主張，猶無從斷定何者之主張為有理由。
    又查，訴外人曹連益另於99年3月25日以板橋文化路郵局第4
    079號存證信函通知被告稱：「本人曹連益與台端口頭約定
    承接基隆市議會油漆部分工程，因自99年3月5日至99年3月
    14日無法與台端取得連絡，以致工程無法順利進行及請款，
    固本人只好向原承包鎮弘營造有限公司請求協助。因台端未
    依約履行合約給付工程款，本人亦無法繼續履行合約，終止
    合約特此函告。」等語（見本院卷第67頁）；且被告又與訴
    外人曹連益於99年3月22日另就油漆工作部分訂定工程合約
    書，被告又已因油漆工作部分以票載發票日為99年3月23日
    之支票給付訴外人曹連益15萬元、99年4月13日以現金給付
    訴外人曹連益105,000元、99年5月4日以現金給付訴外人謝
    秋福15,000元、99年5月5日以現金給付訴外人江俊興7,730
    元，此有被告所提出之其與訴外人曹連益簽訂之工程合約書
    、統一發票、記名支票、曹連益99年4月13日收據、謝秋福
    99年5月4日工程款項簽收單、江俊興99年5月5日款項簽收單
    等影本在卷可參（見本院卷第68至72頁）；而訴外人曹連益
    曾到庭陳稱：「從99年3月1日到17日，地點是在基隆市議會
    ，那是原告的部分，原告還沒有做完，被告要求原告強制停
    工，我就跟著停工，我做的部分是屬於原告的，被告要與原
    告強制終止合約，後來99年3月21日時被告有找我把沒有完
    成部分完成，請款我是向兩邊請款，原告叫我做的部分我向
    原告請，被告叫我做的部分我向被告請，款項兩邊都沒有請
    清，原告被被告強制停工所以付不出錢，被告也欠我六成款
    項。」、「都是口頭上的約定，只有再作公家才有打合約，
    我是以包工的方式來承包。」、「沒有說多久付一次，跟原
    告部分只有請一次款。」、「林木榮拿現金五萬元給我，剩
    下還沒有拿到。」、「只限於外牆油漆。」等語（見本院99
    年8月26日言詞辯論筆錄，卷第99頁以下）；可見原告所未
    完成之油漆工作部分，確由被告另行委由訴外人曹連益完成
    ，被告並已給付該部分之承攬報酬與訴外人曹連益之事實，
    當堪以認定，惟關於被告終止其與原告間之承攬契約是否有
    理由一節，依訴外人曹連益陳述之經過，亦尚無從認定。再
    查，依前揭基隆市議會98年大樓整修工程之監造人即廖春生
    建築師事務所所檢送之監造日報表所記載之內容觀之，分別
    為：99年3月2日記載「自平水泥進場、耐候漆、圓頂漆材料
    進場、屋頂施作治平泥填縫」、99年3月3日記載「A棟屋頂
    施作治平泥材料進場及備料、B棟東向1F外牆耐候漆試作」
    、99年3月4日記載「A棟屋頂鋪設點焊鋼絲網、B棟屋頂耐候
    漆施作」、99年3月5日記載「A棟屋頂鋪設點焊鋼絲網、A棟
    RF2圓頂重新上漆」、99年3月6日記載「灌漿前準備、B棟外
    牆及中庭上方樓板漆耐候漆」、99年3月7日記載「A棟RF2圓
    頂重新上漆、欄杆尺寸丈量」、99年3月8日記載「下雨無施
    作」、99年3月9日記載「下雨無施作」、99年3月13日記載
    「因雨無施作」、99年3月14日記載「屋頂拆模、積水排除
    」、99年3月15日記載「因雨無施作」、99年3月16日記載「
    因雨無施作」、99年3月17日記載「鐵工油漆介面協調」、
    99年3月18日記載「板模拆除、現場清潔」、99年3月19日記
    載「清潔、高空作業車進場」、99年3月20日記載「B棟外牆
    及中庭上方樓板漆耐候漆、A棟RF2圓頂重新上漆、板模拆除
    」（見本院卷第122至142頁，99年2月份不引述，部分日期
    不連續），可見其中有99年3月8日、9日、13日、15日、16
    日等因遇天雨而停工，而被告係於99年3月16日第一次以存
    證信函以被告於99年3月12日起停止進場施工，並催告原告
    應於3日內進場施工，但被告並未提出該板橋文化路郵局第
    3353號存證信函係於何時寄達原告之掛號郵件收件回執以資
    證明被告收到上開催告之時間，無從認定被告於該存證信函
    內所定之3日履行期限應自何時起算，然原告係99年3月22日
    第一次以郵局存證信函回復被告，內稱其係於99年3月19日
    接獲被告之催告復工之通知，並於當日即準備進場施工，則
    原告並未逾被告所催告之期限準備進場施工，而兩造於所訂
    定之工程合約書中並未約定如何情形可終止契約之事由，則
    被告自應於其催告期間屆滿後，始得主張其得終止雙方間契
    約關係，惟被告於其發出之書面催告信函中所定之期限尚未
    屆滿前，即於99年3月19日再次發出終止雙方間之承攬契約
    之存證信函，依民法第511條規定，固已發生終止雙方間承
    攬契約關係之效力。然原告亦於99年3月25日以臺北成功郵
    局第305號存證信函通知被告終止雙方間之工程承攬契約，
    但原告亦未提出其於99年3月19日業已提出給付之通知而遭
    被告拒絕其進入工區施工，致其無法履行前揭雙方間工程承
    攬契約之證據，且依訴外人曹連益乃實際施作油漆工程之人
    需另行與被告訂定承攬契約始得繼續完成未完成之油漆工作
    部分之情節觀之，原告雖聲稱係遭被告拒絕進場而無法施工
    ，抑或並未實際準備進場復工而非遭拒絕進場而無法復工，
    容有疑問存在，是原告於前揭存證信函中主張終止雙方間工
    程承攬契約關係一節，亦無從確認而無可採取。
三、按「當事人主張有利於己之事實者，就其事實有舉證之責任
    ，但法律別有規定或依其情形顯失公平者，不在此限。」，
    民事訴訟法第277條定有明文；又按「民事訴訟如係由原告
    主張權利者，應先由原告負舉證之責，若原告先不能舉證，
    以證實自己主張之事實為真實，則被告就其抗辯事實即令不
    能舉證，或其所舉證據尚有疵累，亦應駁回原告之請求。」
    ，亦有最高法院17年上字第917號判例可參；故原告必須就
    自己之請求負舉證責任，不因被告不能提出反證而不負就對
    於有利於己之事實負舉證證明其真實之責任。再按「工作未
    完成前，定作人得隨時終止契約。但應賠償承攬人因契約終
    止而生之損害。」，為民法第511條所明定，故被告於前揭
    雙方約定之工作完成前即以存證信函為終止雙方間承攬契約
    之意思表示，仍發生終止雙方間承攬契約之效力，惟有問題
    者為是否應依前揭民法第511條後段規定，賠償原告因承攬
    契約終止所受之損害。再按「按承攬契約，在工作未完成前
    ，依民法第五百十一條之規定，定作人固得隨時終止契約，
    但除有民法第四百九十四條、第五百零二條第二項、第五百
    零三條所定情形或契約另有特別訂定外，倘許定作人依一般
    債務遲延之法則解除契約，則承攬人已耗費勞力、時間與鉅
    額資金，無法求償，對承攬人甚為不利，且非衡平之道。關
    於可歸責於承攬人之事由，致工作不能於約定期限完成者，
    除以工作於特定期限完成或交付為契約之要素者外，依民法
    第五百零二條第二項之反面解釋，定作人不得解除契約。一
    般情形，期限本非契約要素，故定作人得解除契約者，限於
    客觀性質上為期限利益行為，且經當事人約定承攬人須於特
    定期限完成或交付者，始有適用。」，此有最高法院89年台
    上字第2506號判決要旨可參。而依民法第502條第1項、第2
    項規定：「因可歸責於承攬人之事由，致工作逾約定期限始
    完成，或未定期限而逾相當時期始完成者，定作人得請求減
    少報酬或請求賠償因遲延而生之損害。」、「前項情形，如
    以工作於特定期限完成或交付為契約之要素者，定作人得解
    除契約，並得請求賠償因不履行而生之損害。」、第503條
    規定：「因可歸責於承攬人之事由，遲延工作，顯可預見其
    不能於限期內完成而其遲延可為工作完成後解除契約之原因
    者，定作人得依前條第二項之規定解除契約，並請求損害賠
    償。」，是承攬人得否依民法第511條後段規定請求定作人
    賠償其因契約終止所生之損害，亦應視其是否有前揭民法第
    502條第1項、第2項規定之情形而定。經查，被告所承攬之
    基隆市議會98年度大樓整修工程係定有工程期限之承攬，被
    告將各部分細項工作分包予原告等人，因各分項工作必需依
    照工程進度配合進行，以免影響後續其他分項施作，且有業
    主基隆市議會完工期限之限制，當屬於有約定期限之承攬契
    約。但如前所述，究竟係原告給付遲延，抑或被告受領遲延
    ，使兩造何者得主動終止雙方間之工程承攬契約，兩造俱未
    舉證證明而無從判定，則依上述舉證責任分配之原則，原告
    既然不能證明自己並無應於適當時期提出給付之情形，且其
    已經提出給付並通知被告，係因被告拒絕其提出給付而使其
    無法履行契約內容等有利於己之事實，則應認為原告之上述
    主張為無可採。是以，原告主張依民法第511條後段規定，
    請求被告應賠償其因承攬契約終止所生之損害包含已經訂購
    之材料費用及預期利潤等共計618,000元及其利息，乃屬無
    理由，應予駁回。原告假執行之聲請，因訴之駁回而失所附
    麗，應併予駁回。
伍、本件事證已臻明確，兩造其餘主張及攻擊防禦方法與證據，
    經本院斟酌後，與本件判決結果已不生影響，故不一一論列
    ，附此敘明。
陸、結論：原告之訴為無理由，依民事訴訟法第78條判決如主文
    。
中    華    民    國    99    年    12    月    23    日
            民事第一庭  法  官  許瑞東
以上正本證明與原本無異
如對本判決上訴，須於判決送達後20日內向本院提出上訴狀；如
委任律師提起上訴者，應一併繳納上訴審裁判費。
中    華    民    國    99    年    12    月    23    日
                        書記官  賴玉芬

司法院資訊處製作；財團法人民間司法改革基金會備份。
